【裁判字號】    98,訴,1
【裁判日期】    980630
【裁判案由】    商業會計法
【裁判全文】
臺灣臺北地方法院刑事判決                 98年度訴字第1號
公  訴  人  臺灣臺北地方法院檢察署檢察官
被      告  乙○○
選任辯護人  龔維智律師
上列被告因違反商業會計法案件，經檢察官提起公訴（97年度偵
續字第671號），本院判決如下：
    主  文
乙○○經辦會計人員，故意使應保存之會計憑證及會計帳簿滅失
毀損，處有期徒刑柒月；減為有期徒刑月又拾伍日，如易科罰
金，以銀元佰元即新臺幣玖佰元折算壹日。
    事  實
一、乙○○於民國87年6月8日起至95年7月10日止，在霖誠貿易
    有限公司（設臺北市中山區○○○路430巷38號1樓，下稱霖
    誠公司），擔任會計職務，負責該公司記帳、銀行帳戶款項
    存提之工作，為經辦會計人員。詎其為隱匿其於上開任職期
    間內不詳時間起至95年7月10日離職時止，將霖誠公司業務
    人員交給其登載於商業支票日曆簿內並應存入合作金庫銀行
    民權分行霖誠公司帳戶內託收之客戶所付貨款支票，擅自存
    入其臺灣新光商業銀行五常分行帳號0000000000000號帳戶
    及其他不詳帳戶內之情形（所涉業務侵占罪部分另案偵辦中
    ），使霖誠公司負責人丙○○無從核對上開期間內霖誠公司
    商業支票日曆簿及相關帳戶代收票據憑摺而發現該等支票實
    際未存入合作金庫銀行民權分行霖誠公司帳戶，竟基於使應
    保存之會計憑證及會計帳簿滅失毀損之故意，於95年6月底
    之某日時，在霖誠公司內，將其所保管霖誠公司自決算程序
    終了後至少應保存5年之90年1月1日起至94年12月15日止之
    合作金庫銀行民權分行霖誠公司帳戶代收票據憑摺（本數不
    詳）及至少應保存10年之87至94年各年度商業支票日曆簿共
    8本，部分放入碎紙機內絞碎成細紙條而加以毀損，其他則
    於不詳時間地點以不明方法使之滅失毀損，而滅失毀損霖誠
    公司上開應保存之會計憑證及會計帳簿。嗣丙○○於霖誠公
    司地下室發現以環保垃圾袋裝之碎紙條1包，查看碎紙條內
    容為代收票據憑摺及商業日曆簿，並因乙○○於95年7月10
    日離職時，僅移交94年12月16日以後之合作金庫銀行民權分
    行霖誠公司帳戶、丙○○帳戶之代收票據憑摺及95年度商業
    支票日曆簿各1本給接任會計工作之甲○○，而遍尋不著94
    年12月15日以前之合作金庫銀行民權分行霖誠公司帳戶代收
    票據憑摺及87至94年各年度商業支票日曆簿，而循線查悉上
    情。
二、案經霖誠公司訴由臺灣板橋地方法院檢察署呈請臺灣高等法
    院檢察官檢察長令轉臺灣臺北地方法院檢察署檢察官偵查起
    訴。
    理  由
一、程序方面：
    按刑事訴訟法第159條之5明定：「被告以外之人於審判外之
    陳述，雖不符前4條之規定，而經當事人於審判程序同意作
    為證據，法院審酌該言詞陳述或書面陳述作成時之情況，認
    為適當者，亦得為證據。」、「當事人、代理人或辯護人於
    法院調查證據時，知有第159條第1項不得為證據之情形，而
    未於言詞辯論終結前聲明異議者，視為有前項之同意。」，
    其立法理由在於傳聞證據未經當事人之反對詰問予以核實，
    乃排斥其證據能力。惟當事人如放棄對原供述人之反對詰問
    權，於審判程序表示同意該等傳聞證據可作為證據，此時，
    法院除認該傳聞證據欠缺適當性外，自可承認其證據能力。
    又當事人、代理人或辯護人於調查證據時，知有刑事訴訟法
    第159條第1項不得為證據之情形，卻表示「對於證據調查無
    異議」、「沒有意見」等意思，而未於言詞辯論終結前聲明
    異議者，應視為已有將該等傳聞證據採為證據之同意。最高
    法院93年度台上字第3533號、94年度台上字第2976號判決意
    旨參照。經查：本案被告乙○○於本院準備程序中對於證人
    丙○○、甲○○之偵查中證述等相關供述證據，均未表示爭
    執其證據能力，復於審判期日就本院提示之上開陳述證據於
    言詞辯論終結前，並未就所調查之證據主張有刑事訴訟法第
    159條第1項不得為證據之情形，本院審酌該書面陳述作成時
    之情況，並無不法之情事，認為適當，是參照上開說明要旨
    ，上開陳述證據，自有證據能力。
二、訊據被告固坦承於87年6月8日起至95年7月10日止，擔任霖
    誠公司會計，於業務人員將向客戶收取之給付貨款支票交給
    其入帳時，其負責將客戶代號、客戶名稱、支票面額、票號
    末2碼或末3碼或末4碼填載於商業支票日曆簿上，並於將支
    票存入銀行帳戶託收之前，依負責人指示將應存入合作金庫
    銀行霖誠公司帳戶內之申請日期、支票付款人、發票人帳號
    、票據號碼、到期日、票面金額等資料填載於霖誠公司合作
    金庫銀行代收票據憑摺上，惟矢口否認有何故意使應保存之
    代收票據憑摺、商業支票日曆簿滅失毀損之犯行，辯稱：其
    未將94年12月15日以前之合作金庫銀行民權分行霖誠公司帳
    戶代收票據憑摺及87至94年各年度商業支票日曆簿放入碎紙
    機絞碎，代收票據憑摺、商業支票日曆簿雖由其保管，但任
    何人都可以拿來看，於其離職時，上開代收票據憑摺及商業
    支票日曆簿仍放在霖誠公司電腦室開放式櫃子內，其未於業
    務上侵占霖誠公司任何款項，其將附表所示貨款支票存入臺
    灣新光商業銀行五常分行自己帳戶內，完全是依告訴人代表
    人丙○○指示辦理，上開個人帳戶係於92年時，丙○○為稅
    務問題而向其借給霖誠公司使用，其未將款項挪作私人使用
    云云。經查：
  (一)上揭犯罪事實，業據證人即94年起擔任霖誠公司代表人之丙○○於本院審理時具結證述：被告從87年起至95年7月初在
    霖誠公司擔任會計，負責收支票及開立支票，所有外務收回
    來的帳所拿的憑證都要交給被告，由被告登載於帳冊，被告
    於職務上負責保管霖誠公司之代收票據憑摺、商業支票日曆
    簿及外務收回應收貨款的明細表，只有支票開完之後，是由
    負責人保管支票簿，其他憑證都是由被告保管；代收票據憑
    摺是用完就換1本，商業支票日曆簿是每一年度就有新的；
    代收票據憑摺、商業支票日曆簿都是會計在保管，電腦室兼
    會計室是1個獨立辦公室，東西應該是放在會計室的櫃子裡
    面，沒有上鎖，並非公司任何人均可以自由取得，會計室兼
    電腦室共有2名員工，即被告及甲○○，被告擔任會計時，
    甲○○是負責電腦出單，甲○○係自91年開始任職迄今，使
    用中的代收票據憑摺、當年度商業會計會曆簿及外務收款的
    總單會鎖在會計的辦公桌抽屜內，只有其或被告可以取得該
    抽屜鑰匙；於95年6月19日時，業務員柯政達將自廠商野宴
    日式燒肉店板橋加盟店東鎖公司收回之面額新臺幣（下同）
    301,500元、發票日95年6月30日之支票1紙交給被告登載於
    報帳單，並經其在報帳單上簽字確認，惟嗣經其核對報帳單
    及使用中的合作金庫銀行民權分行霖誠公司帳戶代收票據憑
    摺，發現該紙支票並未登載於合作金庫銀行民權分行霖誠公
    司帳戶代收票據憑摺內，當時其曾問被告有無支票日曆簿，
    被告稱不在；嗣被告於95年7月1日上午拿了一疊錢要還給其
    ，其沒有收；後來大概在95年7月5日或6日，其在地下室包
    裝機旁邊發現1包以臺北市垃圾環保袋包裝的碎紙條，與平
    常用黑色塑膠袋裝不同，其當場檢查碎紙條內容，發現是以
    前的代收票據憑摺、商業支票日曆簿被碎掉了；通常霖誠公
    司內的員工是在包裝陶瓷製貨品時，才會拿廢紙去碎；而霖
    誠公司保險箱是用來放置支票簿、票頭及印章，被告離職後
    ，除了94年12月16日起開始登記之代收票據憑摺及95年度商
    業支票日曆簿外，在此之前的代收票據憑摺、商業支票日曆
    簿都找不到了，從未向被告借用其個人臺灣新光商業銀行五
    常分行帳戶等情明確（見本院98年6月11日審判筆錄第2至11
    頁）。並據證人甲○○於本院審理時具結證述：我從91年10
    月起在霖誠公司工作，擔任電腦行政人員，自95年7月起改
    任會計迄今，被告於91年10月間至95年7月初在霖誠公司擔
    任會計，會計的位置是在老闆的前面位置，沒有隔間，電腦
    室是另外一個房間，被告離職時，有交給我合作金庫銀行民
    權分行代收票據憑摺霖誠公司帳戶、丙○○帳戶各1本及（
    95 年度）商業支票日曆簿1本，當時我坐在會計的位置上，
    被告直接告訴我在會計位置抽屜裡面有這些東西，我有拉開
    抽屜看，有看到剛才說得這些東西，以前年度的商業支票日
    曆簿、代收票據憑摺是在放在電腦室後面的櫃子，櫃子沒有
    上鎖，辦理交接時我沒有去看電腦室後面的櫃子，但我有問
    被告是否已經全部交接完成，被告說完成；公司的保險箱放
    在電腦室，保險箱有上鎖，鑰匙由老闆丙○○保管；在95年
    6 月底時，老闆發現有1張支票有問題，老闆有要找被告，
    叫我去當會計，並要被告離職，我看到被告使用碎紙機是在
    老闆叫被告離職之後；公司碎紙機平常放在會議室，但可以
    移動，95年6月底時，我看到被告在電腦室使用碎紙機，但
    我沒有看到被告所碎東西的內容；在95年7月我接任霖誠公
    司會計工作後，霖誠公司用以存入客戶貨款支票的帳戶總共
    有2個，一個是公司名稱帳戶，一個是老闆丙○○的帳戶，
    這兩個帳戶都是合作金庫銀行民權分行的帳戶，存入不同帳
    戶的支票要填不同的代收票據憑摺，我所保管的代收票據憑
    摺，不包括被告個人新光銀行五常分行帳戶，商業支票日曆
    簿上藍色印文，是由負責填寫的會計蓋章，於95年5月1日至
    同年月31日間，被告坐月子，所以由我代理被告會計工作；
    刻有「霖誠貿易有限公司」、「0000000000000」等字之橡
    皮章是放在會計桌上，分別代表將客戶貨款支票存入合作金
    庫銀行民權分行霖誠公司帳戶、丙○○帳戶等語在卷（見本
    院98年6月11日審判筆錄第11至22頁）。又上開證人二人所
    述情節互核相符，並有碎紙一包扣案及霖誠公司之95年6月
    19日報帳單、95年度商業支票日曆簿、94年12月16日起開始
    使用之合作金庫銀行民權分行霖誠公司帳戶代收票據憑摺之
    照片各2頁、影本各1份在卷可稽。而查扣案碎紙條上印刷格
    式、應登載項目核與告訴人現存之95年度商業支票日曆簿內
    印刷格式及應登記項目均相同，堪認扣案碎紙條為經毀損之
    商業支票日曆簿，復查該等紙條上有被告「乙○○」姓名印
    文，且經本院拼湊該等碎紙條後約可辨識出為含下列內容之
    霖誠公司商業支票日曆簿，此為被告所是認，並有臺灣臺北
    地方法院檢察署檢察官97年10月28日勘驗筆錄（見97年度偵
    續字第671號偵查卷第14頁）及本院98年4月2日勘驗筆錄在
    卷可按。
  ┌────┬────┬──────┬─────────┐
  │客戶代號│客戶名稱│票面金額（新│票據號碼（末2碼、 │
  │        │        │臺幣：元）  │末3碼或末4碼）    │
  ├────┼────┼──────┼─────────┤
  │A709    │立群    │         912│883               │
  ├────┼────┼──────┼─────────┤
  │I002    │新弘    │       6,270│5517              │
  ├────┼────┼──────┼─────────┤
  │V506    │東源興  │      24,200│3006              │
  ├────┼────┼──────┼─────────┤
  │O705    │台南尚品│       9,770│38                │
  ├────┼────┼──────┼─────────┤
  │A262    │啄木鳥  │      30,700│3274              │
  └────┴────┴──────┴─────────┘
  (二)而被告及其辯護人認起訴書所指遭被告故意滅失損毀之霖誠
    公司94年12月15以前之「代收票據憑摺」及87至94年各年度
    之「商業支票日曆簿」是否屬商業會計法第71條第2款所指
    應保存之會計憑證、會計帳簿有疑義，此經本院向經濟部函
    詢，業經經濟部以98年3月30日經商字第09800034860號函復
    本院：「…二、查商業會計法第15條規定商業會計憑證分原
    始憑證及記帳憑證，同條第1款所稱之原始憑證，係能證明
    會計事項經過之憑證，無論是直接作為造具記帳憑證之根據
    ，亦或僅作為佐證資料，均屬該條款之範圍。所詢『代收票
    據憑摺』，載有申請日期、付款行、發票人帳號、票據號碼
    、到期日和票面金額等，足以證明事項之經過，係屬前述條
    款所規定之原始憑證。三、同法第20 條規定會計帳簿分序
    時帳簿及分類帳簿，序時帳簿依同法第21條規定分普通序時
    帳簿及特種序時帳簿，中特種序時帳簿係於特種事項為序時
    登記而設。所詢『商業支票日曆簿』，係為收付支票為序時
    登記而設，得為同法第21條第2款之特種序時帳簿。四、另
    依據同法第23條規定，商業必須設置會計帳簿，為普通序時
    帳簿及總分類帳簿。製造業或營業範圍較大者，並得設置記
    錄成本之帳簿，或必要之特種序時帳簿及各種明細分類帳簿
    。所詢同法第71條第2款所謂『應保存之會計憑證、帳簿』
    ，係指須依同法第38條規定保存之會計憑證及帳簿。案內『
    代收票據憑摺』及『商業支票日曆簿』，如係商業設置之會
    計憑證及會計帳簿，自應依據同法第38條規定保存」等語，
    此有上開經濟部函在卷可稽。按各項會計憑證，除應永久保
    存或有關未結會計事項者外，應於年度決算程序辦理終了後
    ，至少保存5年；各項會計帳簿，應於年度決算程序終了後
    ，至少保存10年，商業會計法第38條第1項、第2項分別定有
    明文。而本件告訴人公司現遍尋不著94年12月15日以前之代
    收票據憑摺及94年度以前之各年度商業支票日曆簿，參照上
    商業會計法第38條規定及被告任職期間，堪認於被告滅失毀
    損代收票據憑摺及商業支票日曆簿時，90年1月1日起至94年
    12月15日止之霖誠公司「代收票據憑摺」屬應保存至少5年
    之會計憑證，而87至94年之各年度「商業支票日曆簿」屬應
    保存之會計帳簿，至為明確。
  (三)復依卷存客戶「野宴日式燒肉店」所簽發面額301,500元、
    發票日95年6月30日之支票正、反面影本（臺灣板橋地方法
    院檢察署95年度他字第6903號偵查卷(一)第7頁）所示，該紙
    支票為記名支票，支票正面經發票人「野宴日式燒肉店」載
    明憑票支付「霖誠貿易有限公司」，另卷存客戶所簽發交付
    霖誠公司之付款人臺灣中小企業銀行萬華分行、票號AU0000
    000號、面額28,265元支票及付款人為誠泰銀龍山分行、票
    號BC0000000號、面額27,857元之支票影本各1 紙（見臺灣
    板橋地方法院檢察署95年度他字第6903號偵查卷(二)第3頁及
    其反後、第5頁及其反面），亦均有於支票正面載明憑票支
    付「霖誠貿易有限公司」，是該3紙支票均為載明受款人之
    記名支票，依票據法規定，須經受款人霖誠公司於支票背面
    背書始得委由第三人提示或轉讓交付第三人。查該3紙支票
    反面均蓋有「霖誠貿易有限公司」印文，且該等印文核與卷
    存95年度商業支票日曆簿上所蓋「霖誠貿易有限公司」藍色
    印文相同，而被告亦坦承該3紙支票係由其負責登載於商業
    支票日曆簿上，會計桌上有「0000000000000」、「0000000
    000000」等2個橡皮章，參以卷存商業支票日曆簿影本上於
    「霖誠貿易有限公司」、「0000000000000」印文之上或旁
    邊均蓋有被告「乙○○」職章及被告於偵查中業已坦承商業
    支票日曆簿上所蓋「乙○○」職章印文是其登記完所做記號
    （見臺灣臺北地方法院檢察署96年度他字第4743號偵查卷第
    13頁）等情，益徵上開證人甲○○、丙○○於本院審理時具
    結證述霖誠公司會計桌上有「霖誠貿易有限公司」、「0000
    000000000」、「00000000000 00」等橡皮章共3個，且由負
    責記帳之會計蓋用於商業支票日曆簿等情非虛。而該3紙支
    票既係由被告登載於商業支票日曆簿上，並由被告將之存入
    新光商業銀行五常分行帳號0000000000000號帳戶內託收兌
    現，衡情「霖誠貿易有限公司」橡皮章既放在會計桌上，並
    由會計持之蓋用於商業支票日曆簿上，堪認該3紙支票反面
    及商業支票日曆簿上「霖誠貿易有限公司」印文應均係由被
    告所蓋。惟被告卻一再飾詞否認，辯稱其從未看過該印章云
    云，堪認其所辯應係為掩飾明知該等支票應存入霖誠公司帳
    戶內，卻擅自存入自己臺灣新光商業銀行五常分行帳戶之行
    為。
  (四)且查，於臺灣板橋地方法院97年度訴字第867號損害賠償民
    事件事97年10月16日審理時，被告業已坦承自93年7月13日
    起存入其臺灣新光商業銀五常分行帳戶之3,299,019元均係
    霖誠公司貨款等情在卷（見臺灣臺北地方法院檢察署97年度
    偵續字第671號偵查卷第34頁）。惟被告於本院審理時辯稱
    該帳戶係丙○○向其借來供霖誠公司避稅用云云。查被告所
    擔任記帳之款項，為霖誠公司內帳，未對外提供，僅供公司
    內部股東查考之用，並無不可告人之處，縱或借用被告個人
    之臺灣新光商業銀行五常分行帳戶，為明款項流向之責任歸
    屬情形，理由明確記載。而依現存被告填載之霖誠公司95年
    6 月22日以前之95年度商業支票日曆簿（除95年5月因被告
    請產假而由甲○○填載）以觀，足認霖誠公司存入丙○○個
    人0000000000000號帳戶託收之支票均已記載該帳號號碼方
    式明確填載於商業支票日曆簿上，僅公司負責人丙○○及會
    計明知該帳號為丙○○個人帳戶，衡情，實無除將借用丙○○帳戶部分載明帳號外，借用被告個人帳戶部分則皆未記載
    帳號之理至明，足證被告辯稱丙○○向其借用個人帳戶供霖
    誠公司避稅云云，與常理不符，不足採信。復查上開臺灣新
    光商業銀行五常分行被告帳戶乃被告個人信用貸款繳款帳戶
    ，且帳戶內款項係以提款卡小額提領，倘被告帳戶內款項為
    霖誠公司所用，被告未挪作私用，衡情被告既係至銀行櫃檯
    臨櫃辦理存入託收霖誠公司向客戶所收取貨款支票之手續，
    則其何須另以提款卡至自動櫃員機分筆小額提領？益徵被告
    所辯其個人帳戶供霖誠公司使用乙節，實不足採信。且核對
    現存之霖誠公司95年度商業支票日曆簿及合作金庫銀行民權
    分行霖誠公司帳戶票據代收憑摺，於商業支票日曆簿上載明
    應存入合作金庫銀行民權分行霖誠公司帳戶內之支票，總計
    有900,314元未存入，其中有497,126元存入被告上開臺灣新
    光商業銀行五常分行帳戶內（包含被告於95年7月3日所存入
    上開「野宴日式燒肉店」簽發之面額301,500元支票1紙），
    足認被告確有故意使霖誠公司應保存之代收票據憑摺、商業
    支票日曆簿滅失毀損之動機。
  (五)綜上事證參照以觀，本件被告犯罪事證明確，其犯行堪以認
    定，被告所辯違反常情及事理，顯係畏罪卸責之詞，不足採
    信。
四、核被告所為，係犯商業會計法第71條第2款之經辦會計人員
    故意使應保存之會計憑證、會計帳簿滅失毀損罪。爰審酌被
    告故意滅失毀損告訴人公司應保存之會計憑證、會計帳冊，
    係為隱匿其未依商業支票日曆簿內容將應存入合作金庫銀行
    民權分行霖誠公司之支票擅自存入自己帳戶之行為動機，致
    霖誠公司對於公司所收貨款支票流向歸屬情形更難究明，所
    生損害非輕，且犯後飾詞圖卸刑責，態度欠佳，惟念其無犯
    罪前科，素行良好（有臺灣高等法院被告全國前案紀錄表1
    紙附卷足憑）等一切情狀，量處有期徒刑7月。又因被告犯
    罪之時間，係在96年4月24日之前，合於依中華民國96年罪
    犯減刑條例第2項所定減刑條件，爰依該例減其宣告刑2分之
    1，即減為有期徒刑3月又15日。再被告行為後，刑法第41條
    易科罰金規定亦於94年1月7日修正通過，於同年2月2日公布
    ，並於95年7月1日施行。參照最高法院95年5月23日95年第8
    次刑事庭會議：一法律變更之比較適用原則(四)「比較時應就
    罪刑有關之共犯、未遂犯、想像競合犯、牽連犯、連續犯、
    結合犯，以及累犯加重、自首減輕暨其他法定加減原因（如
    身分加派）與加減例等一切情形，綜其全部罪刑之結果而為
    比較」。而該決議三、(二)易刑處分：「易科罰金之折算標準
    、易服勞役之折算標準及期限，新法施行後，應依新法第2
    條第1項之規定，適用最有利於行為人之法律」。將易刑處
    分另作決議，不包括在上開「綜其全部罪刑之結果而為比較
    」之範圍內。被告犯罪時之刑法第41條第1項前段規定：「
    犯最重本刑為5年以下有期徒刑以下之刑之罪，而受6個月以
    下有期徒刑或拘役之宣告，因身體、教育、職業、家庭之關
    係或其他正當事由，執行顯有困難者，得以1元以上3元以下
    折算1日，易科罰金」。又被告行為時之易科罰金折算標準
    ，修正前罰金罰鍰提高標準條例第2條前段（現已廢止）規
    定，就其原定數額提高為100倍折算1日，則本件被告行為時
    之易科罰金折算標準，應以銀元100元、200元、300元折算1
    日，經折算為新臺幣後，應以新臺幣300元、600元、900元
    折算為1日。惟95年7月1日修正公布施行之刑法第41條第1項
    前段則規定：「犯最重本刑為5年以下有期徒刑以下之刑之
    罪，而受6個月以下有期徒刑或拘役之宣告者，得以新臺幣
    1,000元、2,000元或3,000元折算1日，易科罰金。」比較修
    正前後之易科罰金折算標準，以95年7月1日修正公布施行前
    之規定，較有利於被告，則應依刑法第2條第1項前段，適用
    修正前刑法第41條第1項前段、刑法施行法第1條之1規定，
    定其折算標準，諭知被告減刑後所處有期徒刑，如易科罰金
    ，以銀元300元即新台幣900元折算1日。
據上論斷，依刑事訴訟法第299條第1項前段，商業會計法第71條
第2款，中華民國九十六罪犯減刑條例第2條第1項第3款、第7條
第1項、第9條，刑法第2條第1項前段，修正前刑法第41條第1項
前段，廢止前罰金罰鍰提高標準條例第2條前段，現行法規所定
貨幣單位折算新臺幣條例第2條，判決如主文。
本案經檢察官鄧巧羚到庭執行職務
中    華    民    國    98    年    6     月    30    日
                  刑事第十二庭  審判長法  官  李英豪
                                      法  官  曾正龍
                                      法  官  陳慧萍
以上正本證明與原本無異。
如不服本判決應於收受送達後10日內向本院提出上訴書狀，並應
敘述具體理由；其未敘述上訴理由者，應於上訴期間屆滿後20日
內向本院補提理由書（均須按他造當事人之人數附繕本）「切勿
逕送上級法院」。
                                      書記官  黃慧怡
中    華    民    國    98    年    6     月    30    日
附錄本案論罪科刑法條：
商業會計法第71條
商業負責人、主辦及經辦會計人員或依法受託代他人處理會計事
務之人員有下列情事之一者，處5年以下有期徒刑、拘役或科或
併科新臺幣60萬元以下罰金：
一、以明知為不實之事項，而填製會計憑證或記入帳冊。
二、故意使應保存之會計憑證、會計帳簿報表滅失毀損。
三、偽造或變造會計憑證、會計帳簿報表內容或毀損其頁數。
四、故意遺漏會計事項不為記錄，致使財務報表發生不實之結果
    。
五、其他利用不正當方法，致使會計事項或財務報表發生不實之
    結果。


司法院資訊處製作；財團法人民間司法改革基金會備份。
